臺灣高等法院臺中分院民事判決　96年度訴易字第63號
原　　　告　甲○○
　　　　　　　　　　　　3
被　　　告　乙○○
上列原告因被告詐欺等案件，提起刑事附帶民事訴訟，請求侵權
行為損害賠償，經本院刑事庭裁定移送民事庭（96年度附民字第
110號），本院於民國96年12月5日言詞辯論終結，判決如下︰
    主  文
被告應給付原告新臺幣捌拾壹萬壹仟玖佰柒拾捌元，及自民國96
年5月20日起至清償日止按年息百分之5計息之利息。
訴訟費用由被告負擔。
    事實及理由
一、原告起訴主張：被告乙○○明知其財務狀況不佳，經濟發生
    困難，實際上已無支付互助會會款能力，於民國91年起至95
    年間以會首名義陸續起民間互助會共四起，並於93年2月23
    日宣布倒會，分別如下列敘述：
  (一)原告於93年11月1日參加被告所召集之互助會3會，連會首共
    19名會員（起訖日詳如原告起訴狀附件互助會會單Ａ，下同
    ），每期會款新台幣（下同）2萬元，每月1日開標，原告係
    屬活會會員，並已繳至第4期會款。被告宣布倒會後，經向
    已得標會員「邱燕雪」及「洪貴琴」民事訴訟判決取得184,
    297元。原告在未向其他已得標會員取得會款，被告仍應負
    連帶責任給付原告96,203元之本息。
  (二)原告93年9月20日參加被告所召集之互助會2會，連會首共17
    名會員（如會單Ｂ），每期會款2萬元，每月20日開標，原
    告係屬活會會員，並已繳至第5期會款，經向已得標會員「
    陳宗偉」和解後取得會款62,950元，原告在未向其他已得標
    會員取得會款前，被告應負連帶責任給付原告169,350元之
    本息。
  (三)原告於92年8月1日參加被告所召集之互助會1會，連會首共
    20名會員（如會單Ｃ），每期會款2萬元，每月1日開標，於
    94 年2月1日經被告勸原告與活會會員郭秀枝以2,000元標金
    得標對分，原告係屬半個活會會員，並已繳至第19期會款，
    被告應負連帶責任給付原告214,275元之本息。
  (四)原告於91年12月20日參加被告所召集之互助會2會，連會首
    共28名會員（如會單Ｄ），每期會款1萬元，每月20日開標
    ，原告於93年11月20日以1,000元得標1會，另1會為活會，
    並已繳至第26期會款。經原告於96年2月6日向已得標會員林
    毓斌及曾月卿申請調解取得會款20,000元。然原告尚未向其
    已得標會員取得會款前，被告應負連帶責任給付原告
    267,750 元之本息。
  (五)被告參加原告所召集之互助會2會，連會首共15名會員（如
    會單Ｅ），每期會款2萬元，每月5日開標，被告分別於93年
    8 月、10月以1,600元標會標走會款後，繳交會款至第12期
    ，尚欠4期會，經原告催討，被告陸續還款共78,400元，尚
    欠94,400元之本息。
  (六)依民法第709條之9規定，在原告之債權獲償之前，被告之連
    帶責任並未免除，故被告應負償還會款責任。被告償還部分
    ，減縮後訴之聲明：(1)被告應給付原告811,978元，及自96
    年5月20日起至清償日止按年息百分之5計息之利息。(2)訴訟
    費用由被告負擔。
二、被告對原告主張之事實固不爭執，惟以伊最小子女年幼尚須
    人扶養，且伊亦因為他人所倒會，現在監獄執行中，並無經
    濟能力償還等語置辯。答辯之聲明：駁回原告之訴。
三、原告主張之事實為被告所自認，且有原告提出之互助會會單
    影本五件、計算明細表影本一件在卷可稽，而被告因前開召
    集互助會所犯詐欺取財等罪，業經原法院95年度易字第1626
    號、本院96年度上易字第660號刑事判決有罪，處被告有期
    徒刑一年二月；減為有期徒刑七月確定。此有前揭本院刑事
    判決一件在卷可稽，並經本院調閱上開刑事卷審認無訛。查
    被告當時經濟狀況已陷入艱困之境，原告如知有此等情事，
    必不會同意參加被告所招攬之互助會，而被告竟隱瞞此等重
    大事實，致令原告陷於錯誤，放任被害人入會，並以虛列之
    人頭名義得標、取款，顯見被告明知自身根本已無資力繳付
    互助會款，仍加入招攬互助會，使被害人等陷於錯誤至明，
    此益徵被告有詐欺之主觀犯意甚明，堪信原告主張為真實。
四、按因故意或過失不法侵害他人權利者，負損害賠償責任；又
    因會首破產、逃匿或有其他事由致合會不能繼續進行時，會
    首及已得標會員應給付之各期會款，應於每屆標會期日平均
    交付於未得標之會員。但另有約定者，依其約定。會首就已
    得標會員依前項規定應給付之各期會款，負連帶責任。會首
    或已得標會員依第1項規定應平均交付於未得標會員之會款
    遲延給付，其遲付之數額已達兩期之總額時，該未得標會員
    得請求其給付全部會款。民法第184條第1項前段、第709條
    之9第1、2、3項分別定有明文。被告自應負侵權行為之損害
    賠償責任，是原告之請求，於法有據。查原告參加上開互助
    會，受有會款之損害，扣除被告償還之部分後，被告尚應給
    付原告之會款共811,978元，此金額業據被告於言詞辯論時
    所不爭執。從而，原告本於民法第709條之9及侵權行為法則
    ，請求被告賠償811,978元，及自起訴狀繕本送達之翌日即
    96年5月20日（見附民卷第10頁）起算，按年息百分之5計算
    之法定遲延利息，為有理由，應予准許。
五、據上論結，本件原告之訴為有理由，依民事訴訟法第78條，
    判決如主文。
中　　華　　民　　國　　96　　年　　12　　月　　19　　日
                  民事第五庭    審判長法　官　林陳松
                                      法　官  鄭金龍
                                      法　官  王重吉
以上正本係照原本作成。
不得上訴。
                                      書記官　紀美鈺
中　　華　　民　　國　　96　　年　　12　　月　　20　　日
                                                      Ｃ
